臺灣高等法院刑事判決　　　　　　　　　　　　　　九十一年度交上訴字第八八號
　　上　訴　人　臺灣新竹地方法院檢察署檢察官
　　被　　　告　丙○○
右上訴人因被告過失致死等案件，不服臺灣新竹地方法院九十年度交訴字第二四號，
中華民國九十一年四月十九日第一審判決（起訴案號：臺灣新竹地方法院檢察署八十
九年度偵字第六三四一號）提起上訴，本院判決如左：
    主  文
原判決撤銷。
丙○○從事業務之人，因業務上之過失致人於死，處有期徒刑貳月，如易科罰金，以
參佰元折算壹日。
    理  由
一、丙○○平日以駕駛聯結車載運貨物為業，係從事駕駛業務之人。其於民國八十八
    年八月二十二日下午一時五十五分許，駕駛車號ＨＦ─一一三號聯結車，沿新竹
    縣橫山鄉○○路由北往南方向行駛，本應注意駕駛人駕駛汽車，應遵守道路交通
    標誌、標線、號誌之指示；且行車速度，應依標誌之規定，行經彎道時，應減速
    慢行，作隨時停車之準備；又汽車在雙向四車道行駛時，大型汽車除超越同一車
    道之前車或準備左轉彎外，均不得在內側車道行駛。而依當時情形係晴天，有日
    間自然光線，視線良好，亦無不能注意之情事，竟疏於注意，駕駛大型聯結車行
    駛於該路段內側車道內，超速且壓分向限制線（雙黃實線），適黃亮駕駛ＬＣ
    ─五一二六自用小客車搭載其妻甲○○，沿新竹縣橫山鄉○○路由南往北方向行
    駛於對向車道，本應注意駕駛人駕駛汽車，應遵守道路交通標誌、標線、號誌之
    指示；且汽車行駛時，駕駛人應注意車前狀況，並隨時採取必要之安全措施，因
    黃亮與其妻甲○○於車上聊天，疏未注意，竟跨越分向限制線（雙黃實線）而
    駛入該路段由北往南之內側車道，丙○○發現後，緊急採取煞車及向外側車道閃
    避之措施，惟已閃避不及，迎面撞上未採取任何煞車或迴避動作之黃亮所駕駛
    之自用小客車，黃亮因猛烈撞擊而出血性休克、兩側肋骨骨折併內臟破裂，經
    送醫不治死亡，同車乘客甲○○受有頭部外傷、顏面多處撕裂傷及左膝撕裂傷之
    傷害。丙○○肇事後，於犯罪尚未為有偵查犯罪職權之公務員發覺前，留在肇事
    現場，向到場處理警員游世品自首而接受裁判。
二、案經丙○○自首及被害人黃亮之妻即被害人甲○○、黃亮之子乙○○及黃
    亮之弟黃雲訴由臺灣新竹地方法院檢察署檢察官偵查起訴。
    理  由
一、被告丙○○經合法傳喚，無正當之理由不到庭，據其於本院訊問時固坦承於上開
    時、地與被害人即死者黃亮之自小客車發生碰撞車禍，惟矢口否認有業務過失
    致人於死及業務過失傷害之犯行，辯稱：伊所駕駛之聯結車沒有超速，當時會行
    駛於該路段內側車道，是因中國石油股份有限公司（以下簡稱中油公司）在該路
    段外側車道埋設管線施工，且依現場圖所示，伊的車並無壓分向限制線之情形，
    本件車禍肇事原因，實係被害人黃亮行經彎道跨越分向限制線侵入伊的車道所
    致，伊沒有過失云云。
二、經查：
  (一)右揭事實，有道路交通事故調查報告表及事故現場照片八幀在卷（見相驗卷第七
    頁、第十五頁、第十六頁）可稽，又被害人黃亮係因本件車禍致死，業經檢察
    官督同法醫師相驗屬實，並製有勘驗筆錄、驗斷書、相驗屍體証明書各一份在卷
    （見相驗卷第十七頁、第二十五頁至第三十一頁、第二十四頁）足稽，而被害人
    甲○○受有頭部外傷、顏面多處撕裂傷及左膝撕裂傷之傷害，亦有長庚紀念醫院
    診斷證明書一紙附卷（見偵查卷第六頁）可稽。依卷附道路交通事故調查表及現
    場照片所示：肇事現場即新竹縣橫山鄉○○村○○路○段七巷處，原屬限速五十
    公里之路段，為劃有中央分向限制線即雙向禁止超車線（即雙黃實線）之雙向四
    車道且係在彎道附近，為柏油路面，路面乾燥，有突出（高低）不平之缺陷，又
    當時係晴天，有日間自然光線，現場遺有北往南方向內側車道被告所駕之車左輪
    煞車痕１３．９公尺，右車輪煞車痕１４．３公尺，而被告之車左前大燈受損、
    左方向燈受損、左前保險桿受損及左前輪破裂，肇事後終止位置於其煞車痕延伸
    線上，順向停於北往南方向內側車道偏右跨越外側車道，並無移動現象，依被告
    所駕之車煞車痕走向，可知被告所駕車輛係北往南方向行駛，又被害人黃亮所
    駕車輛碰撞後車頭全毀（嚴重扭曲變形），以被告所駕車輛與被害人黃亮所駕
    車輛車損位置均在車頭，兩車應為對撞事故，而被害人黃亮所駕車輛撞擊後受
    物理作用力而移動，在路面上留有４．８公尺及４．３公尺之車輪胎滑痕各一條
    ，其輪胎滑痕之起點位於北向南內側車道，可知被告所駕車輛於煞車痕起點處前
    發現危險狀況而採取煞車動作，由煞車痕位置可知被告所駕車輛行駛於北向南內
    側車道，兩車碰撞地點亦在北向南內側車道處（即被告煞車痕延伸線與被害人黃
    亮所駕之車輪胎滑痕起點交會處在北向南內側車道內），足見被告乃係在該路
    段北向南內側車道行駛，而被害人黃亮則由對向行駛侵入來車道與被告所駕車
    輛對撞，是本件事故發生之原因，在於被害人黃亮駕駛自小客車由南往北方向
    行駛至肇事地點中央分向限制線路段，侵入對向來車道，適有被告丙○○駕駛聯
    結車由對向（即北往南方向）內側車道駛至，兩車發生碰撞後，造成雙方車損及
    被害人黃亮死亡、甲○○受傷，至為明確。
  (二)關於被告途經事發地點附近時，時速如何一節？被告丙○○辯稱：因為當地是下
    坡路段，伊速度都維持時速四十公里左右，並未超速云云。經查：依現場圖紀錄
    於北往南方向內側快車道有被告丙○○所駕之車煞車痕１３．９公尺及１４．３
    公尺各一條，而當時路面屬瀝青道路並且乾燥，依卷附（見原審卷第八十五頁）
    之司法行政部六十二年五月九日（六二）函刑決字第四六四號函轉交通部道路交
    通安全督導會訂5.4.交導登（六二）字第二三二號函所公布之「一般公路汽車煞
    車距離、行車速度及道路摩擦係數對照表」，以最長之煞車痕１４．３公尺換算
    結果，被告車速介於時速五十公里至五十五公里之間，而該項標準可適用於聯結
    車，亦據交通部六十六年十月二十七日交路（六六）字第一０二七五號函釋在案
    （見原審卷第八十五頁），至被告雖提出「剎車距離一覽表」（見原審卷第二十
    五頁）主張其煞車距離十四點三公尺依該表換算，其當時之行車速度約時速四十
    公里左右云云，惟查該表未經交通主管機關認可，本院不予採認。是被告辯稱：
    伊行車速度約時速四十公里左右，並未超速云云，不足採信。另按汽車駕駛人之
    一般平均反應力，為四分之三秒，故其反應距離等於每秒行駛距離乘四分之三，
    依被告當時車速介於時速五十公里至五十五公里之間計算，其反應距離介於十點
    四公尺至十一點四四公尺間，有交通部六十六年十月二十七日交路（六六）字第
    一０二七五號函所公布之「汽車行駛距離即反應距離一覽表」附卷（見原審卷第
    八十五頁）可稽，而本件車禍為對撞車禍，被害人黃亮當時之時速約五十公里
    左右等情，業據被害人甲○○於警訊時陳明在卷（見相驗卷第四十三頁），而被
    害人黃亮於二車對撞前，並未採取煞車動作，致未於現場路面留有煞車痕跡等
    情，亦有警繪事故現場圖在卷（見相驗卷第十四頁）可稽，是以被告之反應距離
    、煞車距離計算，被告係於二車對撞處前二十四點七公尺至二十五點七四公尺之
    距離（倘加計被害人黃亮所駕車輛接近之速度，為時速五十公里每秒行駛十三
    點八九公尺，則此距離應更長）處即發覺被害人黃亮違規跨越分向限制線（雙
    黃實線）行駛之危險狀況，而採取煞車動作，是倘被告以該路段最高速限時速五
    十公里以下之速度行駛，依前開「一般公路汽車煞車距離、行車速度及道路摩擦
    係數對照表」及「汽車行駛距離即反應距離一覽表」計算，被告可於二十四點五
    公尺之距離（時速五十公里之反應距離為十點四公尺，煞車最長距離為十四點一
    公尺）內，自發覺危險狀況至完全煞停車輛，足徵被告當時確未減速慢行，作隨
    時停車之準備，而有超速之情形。
  (三)被告當時行駛之車道，其供承係在該路段北往南方向之內側車道，而依警繪事故
    現場圖所示，被告所駕之車於該路段北往南方向內側快車道亦確留有煞車痕左右
    各一條，且左輪煞車痕之起點有極短暫壓分向限制線之情，可見被告當時確係行
    駛於該路段北往南方向之內側車道。雖被告辯稱：當時中油公司在該路段外側車
    道施工，不得已才行駛內側車道云云，惟經原審函詢中油公司北部工程處，該處
    函覆略以：本處ＬＮＧ管線工程於八十八年八月十七日在南砂坑橋施工（即橫山
    鄉○○路○段七巷附近），八十八年八月二十二日因假日未施工，本工程管線埋
    設位置於關西往竹東方向（即北往南方向）之外側車道，開挖路面均以交通錐警
    示，本路段無路肩，經過車輛因考量開挖後路面較不平整而會行駛內側車道等語
    ，有中油公司北部工程處九十年十月八日（九十）北工線所九○○九○○五三號
    函附卷（見原審卷宗第五十八頁至第六十頁）可稽，是本件車禍發生當日（八十
    八年八月二十二日）為假日，中油公司北部工程處未於該路段施工，且觀諸事故
    現場照片所示，該路段外側車道中油公司埋設管線後，已重新鋪上柏油，縱有不
    平整之處，然仍可通行，被告並無非行駛該路段內側車道不可之正當理由。況且
    被告車輛時速超過五十公里，顯係長距離行駛該路段內側車道，非因該路段外側
    車道施工，不得已短暫駛入內側車道，是被告辯稱：因中油公司在該路段外側車
    道施工關係，不得已駛入內側車道云云，應為事後卸責之詞，不足採信。
  (四)按道路交通安全規則規第九十條、第九十三條第一項、第九十八條第一項第一款
    規定，駕駛人駕駛汽車，應遵守道路交通標誌、標線、號誌之指示；且行車速度
    ，應依標誌之規定、行經彎道時，應注意減速慢行，作隨時停車之準備；且汽車
    在雙向四車道行駛時，大型汽車除超越同一車道之前車或準備左轉彎外，均不得
    在內側車道行駛。被告丙○○以駕駛聯結車載運貨物為業，係從事駕駛業務之人
    ，業據被告供明在卷，對上開規定應知悉甚詳，而依當時情形係晴天，有日間自
    然光線，視線良好，亦無不能注意之情事，竟疏於注意，駕駛大型聯結車行駛於
    該路段內側車道內，超速且壓分向限制線（雙黃實線）行駛，致與由被害人黃
    亮所駕駛，行駛於該路段對向車道不慎越過分向限制線駛入來車道之上開自用小
    客車發生對撞車禍，被告駕車行為具有過失甚明。又被害人黃亮於車禍事故發
    生前，因一邊駕車一邊與被害人甲○○於車上聊天等情，業據被害人甲○○於警
    訊時陳稱：當天早上我們到新竹縣竹東鎮山邊載水，中午就在山上吃飯，大約在
    下午一點多時，伊先生黃亮開車載伊回中壢，當時我們二人沿路上都有講話聊
    天，到達發生事故地點，看到對向車道上有一部大車子開過來，就撞上了等語（
    見相驗卷第四十二頁背面），且以被害人黃亮於二車對撞前，並未採取煞車動
    作，致未於現場路面留有煞車痕跡，及兩車碰撞地點係在北向南內側車道處判斷
    ，被害人黃亮有疏未注意車前狀況，跨越分向限制線（雙黃實線）而駛入該路
    段由北往南方向之內側車道之疏失，就本件車禍之發生與有過失。惟按汽車駕駛
    人對於防止危險發生之相關交通法令之規定，業已遵守並盡相當之注意義務，以
    防止危險發生，始可信賴他人亦能遵守交通規則並盡同等義務，若因此而發生交
    通事故，方得以信賴原則為由主張免除過失責任，故所謂信賴原則之適用，應以
    自身並未違規為前提；縱本身無違規情形，如於他人之違規事實已極為明顯，同
    時有充足之時間可以採取適當之措施以避免發生交通事故之結果時，即不得以信
    賴他方定能遵守交通規則，以免除自己之責任（最高法院八十四年度台上字第五
    三六○號判例、八十三年度台上字第五四七○號、八十八年度台上字第六五四九
    號判決參照）。本件被告駕駛大型聯結車在雙向四車道之內側車道超速行駛，違
    反交通規則，客觀上可預見他人亦可能違規橫越車道，斯時自己將無法煞停車輛
    ，以致發生交通事故，是以被害人黃亮就本件車禍之發生與有過失，被告仍無
    法解免其過失責任。
  (五)本件車禍經檢察官送臺灣省竹苗區車輛行車事故鑑定委員會鑑定結果，亦認被害
    人黃亮駕駛小客車行經彎道處跨越分向限制線行駛為肇事主因；被告丙○○駕
    駛半聯結車違規行駛內車道且壓分向限制線為肇事次因，有該委員會八十九年一
    月十日竹鑑字第八八一一一○號函附鑑定意見書一份附卷（見相驗卷第四十八頁
    至第五十頁）可憑。又被害人黃亮係因本件車禍致死，業經檢察官督同法醫師
    相驗屬實，並製有勘驗筆錄、驗斷書、相驗屍體証明書各一份在卷足稽，而被害
    人甲○○受有頭部外傷、顏面多處撕裂傷及左膝撕裂傷之傷害，亦有長庚紀念醫
    院診斷證明書一紙附卷可稽。雖本件車禍發生之主要原因係被害人黃亮駕駛小
    客車行經彎道處跨越分向限制線行駛，且未注意車前狀況，隨時採取必要之安全
    措施，於車禍發生前未採取任何煞車或迴避動作，致撞擊猛烈，惟按道路交通安
    全規則第九十八條第一項第一款規定，大型車除超越同一車道之前車或準備左轉
    彎外，均不得在雙向四車道之內側車道行駛，其立法意旨除提高整體交通車輛運
    行之速度外，亦係因大型客、貨車車身加上所載運之旅客、貨物常重達數十噸，
    高速行駛下，煞車距離較長，遇有道路下坡，車速增快，前方車輛因各種因素突
    然減慢車速；對向車道或交叉路口他車道車輛因各種因素突然橫越至大型車行駛
    之車道等情況下，大型車行駛內側車道較之行駛在外側車道，其面對他車輛之距
    離及反應時間均甚短，無法緊急煞停，容易製造嚴重車禍。固然為求整體生活之
    舒適，人類社會容許汽機車等交通工具之存在，然為防止不必要之死傷，亦規定
    各項交通規則，被告違反交通規則行駛內線車道，製造風險，且此種風險依比例
    原則，已超越可容許風險之範圍。本件即因被告違規超速行駛內側車道帶來風險
    ，以致被害人黃亮一違規闖入來車道，被告便煞車不及，造成被害人黃亮死
    亡、甲○○受傷。易言之，被害人死亡、甲○○受傷之結果乃被告所得控制，而
    得以預防，則被害人黃亮死亡、甲○○受傷之結果客觀上可歸責於被告。又任
    何人處於與被告駕駛大型車輛在內側車道超速行駛相同情況下，面對被害人黃
    亮迅速闖入自己車道，均難以煞停，而會發生車禍，此種對撞車禍撞擊力極強，
    常造成有人死傷之結果，且被害人黃亮違規事實已極為明顯，依上述被告發覺
    被害人黃亮違規跨越分向限制線（雙黃實線）行駛之危險狀況之時間、距離，
倘被告當時盡其注意義務，駕駛大型聯結車行駛於該路段外側車道，且減速慢行
    ，作隨時作停車之準備，應有充足之時間可以採取適當之措施而避免本件交通事
    故之結果發生，是被告駕駛大型聯結車行駛於該路段內側車道內，超速且壓分向
    限制線（雙黃實線）行駛之過失行為，為導致本件車禍之相當原因，與被害人黃
    亮死亡及被害人甲○○受傷之結果間，有相當之因果關係。至本件經原審送請
    臺灣省車輛行車事故覆議鑑定委員會覆議及中央警察大學鑑定結果，二機關雖均
    認被告有超速行駛內側車道之違規，然以超速行駛內側車道乃一般違規事項，認
    「黃亮駕駛自小客車，行經彎道劃設分向限制線路段，侵入來車道為肇事原因
    。丙○○無肇事因素」、「黃亮駕駛ＬＣ─五一二六自小客車，行經彎道跨越
    雙黃線行車分向限制線侵入來車道為肇事原因。丙○○駕駛營業半聯結車無肇事
    因素」，有臺灣省車輛行車事故覆議鑑定委員會九十年五月二十三日府覆議字第
    九００七三九號函附之道路覆議意見書及中央警察大學九十一年二月六日（九十
    一）校科字第九００五一九七號函附之道路交通事故鑑定報告書各一份附卷（見
    原審卷第三十二頁、第三十三頁、第六十四頁至第七十一頁）可稽。然此與本院
    前開認定不符，僅供參酌，不能拘束法院而採為對被告有利之認定。
  綜上所述，本件事證明確，被告犯行洵堪認定，應依法論科。
三、被告丙○○平日以駕駛聯結車載運貨物為業，係從事駕駛業務之人，業據被告供
    明在卷。其因業務上過失行為，致被害人黃亮死亡及被害人甲○○受傷，核其
    所為，係犯刑法第二百七十六條第二項業務過失致死罪及同法第二百八十四條第
    二項業務過失傷害罪。被告以一行為觸犯上開二罪，為想像競合，應依刑法第五
    十五條之規定，從一重業務過失致死罪處斷。被告肇事後，於犯罪尚未為有偵查
    犯罪職權之公務員發覺前，留在肇事現場，向到場處理警員游世品自首而接受裁
    判等情，業據證人即到場處理本件交通事故警員游世品於原審訊問時證稱：本案
    由伊到現場處理，到現場時被告在場，跟伊說他開聯結車與小客車發生事故等語
    ，被告自首犯罪並接受本件裁判，依刑法第六十二條前段規定，應減輕其刑。又
    查被告行為後刑法第四十一條於九十年一月十日修正公布，該條第一項前段規定
    ，犯最重本刑為五年以下有期徒刑以下之刑之罪，而受六個月以下有期徒刑或拘
    役之宣告，因身體、教育、職業、家庭之關係或其他正當事由，執行顯有困難者
    ，得以一元（銀元）以上三元（銀元）以下折算一日，易科罰金。被告所犯之罪
    既為最重本刑五年以下有期徒刑之刑之罪，經比較新舊法結果，以修正後之規定
    有利於被告，自應適用修正後之規定。
四、原審失查，而諭知被告無罪，自有未洽。檢察官上訴意旨執此指摘原判決不當，
    為有理由，應由本院將原判決撤銷改判。爰審酌被告品行、過失程度、被害人黃
    亮駕駛小客車行經彎道處跨越分向限制線行駛，與有過失且為肇事主因、被告
    過失行為造成被害人黃亮死亡及被害人甲○○所受傷勢之嚴重、及被告肇事後
    自首，惟除汽車強制保險已賠償被害人黃亮家屬新台幣一百二十萬元，業據被
    害人甲○○於原審訊問時陳明（見原審卷第五十二頁）外，迄今未與被害人黃
    亮家屬及被害人甲○○達成民事和解之犯罪後之態度等一切情狀，量處如主文第
    二項所示之刑，並諭知易科罰金之折算標準。
五、被告丙○○經合法傳喚，無正當之理由不到庭，爰不待其陳述，逕行判決。
據上論斷，應依刑事訴訟法第三百六十九條第一項前段、第三百六十四條、第二百九
十九條第一項前段、第三百七十一條，刑法第二百七十六條第二項、第二百八十四條
第二項、第五十五條、第六十二條前段、第二條第一項前段、第四十一條第一項前段
，罰金罰鍰提高標準條例第一條前段、第二條，判決如主文。
本案經檢察官李金定到庭執行職務。
中      華      民      國    九十一    年      八      月      七      日
                              臺灣高等法院刑事第十五庭
                                  審判長法  官  房  阿  生
                                        法  官  蔡  光  治
                                        法  官  雷  元  結
右正本證明與原本無異。
如不服本判決應於收受送達後十日內向本院提出上訴書狀，其未敘述上訴之理由者並
得於提起上訴後十日內向本院補提理由書（均須按他造當事人之人數附繕本）。
                                        書記官  黃  德  煌
中      華      民      國    九十一    年      八      月      九      日
附錄：本判決論罪科刑法條全文
刑法第二百七十六條
因過失致人於死者，處二年以下有期徒刑、拘役或二千元以下罰金。
從事業務之人，因業務上之過失犯前項之罪者，處五年以下有期徒刑或拘役，得併科
三千元以下罰金。
刑法第二百八十四條
因過失傷害人者，處六月以下有期徒刑、拘役或五百元以下罰金。致重傷者，處一年
以下有期徒刑、拘役或五百元下罰金。
從事業務之人，因業務之過失傷害人者，處一年以下有期徒刑、拘役或一千元以下罰
金。致重傷者，處三年以下有期徒刑、拘役或二千元以下罰金。
